【裁判字號】    97,台上,3881
【裁判日期】    970814
【裁判案由】    傷害致重傷
【裁判全文】
最高法院刑事判決            九十七年度台上字第三八八一號
上  訴  人  甲○○
選任辯護人  鄭崇文律師
上  訴  人  丙○○
選任辯護人  袁健峰律師
            陽文瑜律師
上  訴  人  乙○○
上列上訴人等因傷害致重傷案件，不服台灣高等法院中華民國九
十四年五月十日第二審判決（九十四年度交上訴字第二四號，起
訴案號：台灣板橋地方法院檢察署九十二年度偵字第一八五八七
號，九十三年度偵字第八七五六號），提起上訴，本院判決如下
：
    主  文
原判決撤銷，發回台灣高等法院。
    理  由
本件原判決撤銷第一審關於上訴人甲○○傷害致人受重傷部分及
上訴人乙○○、丙○○之科刑判決，改判仍論處上訴人甲○○、
乙○○、丙○○共同傷害人之身體，因而致人重傷罪刑。固非無
見。
惟查：(一)、刑法第二百七十七條第二項後段之傷害致重傷罪，係
對於犯普通傷害罪致發生重傷結果所規定之加重結果犯，依同法
第十七條規定，以行為人能預見其重傷結果之發生而不預見為要
件。此所謂「能預見」，係指客觀情形而言，與行為人本身主觀
上有無預見之情形不同。倘行為人主觀上已有預見，而結果之發
生又不違背其本意時，則屬同法第十三條第二項所規定「間接故
意」之範疇，無復論以加重結果犯之餘地。因此，行為人對於結
果之發生「客觀上」能否預見、「主觀上」是否不預見，以及該
項結果之發生有無違背其本意，均與行為人應負何種刑責之判斷
攸關，此項構成犯罪之事實，依刑事訴訟法第三百零八條、第三
百十條第一款規定，不僅於有罪判決事實中應明白認定，且須於
理由內說明其憑以認定之證據，方足以資論罪科刑。原判決雖於
事實內認定甲○○、丙○○、乙○○及其他數名姓名、年籍不詳
之成年男子，雖對毆打人之身體，如傷及內臟等要害，於客觀上
會引起重傷之結果，應有預見此結果發生之可能，詎其等與甲○
○能預見而不預見，竟共同基於普通傷害張獻章之犯意聯絡，先
由丙○○徒手摑打張獻章頭部二、三下，其他數名不詳姓名、年
籍之成年人毆打張獻章，致張獻章受有脾臟破裂出血併休克等語
，但就甲○○、丙○○、乙○○及其他成年男子對毆打人之身體
，足以導致脾臟破裂內出血，造成摘除脾臟之結果，雖已說明客
觀上能預見，然對於「主觀上」是否不預見？對重傷結果之發生
有無違背其本意？並未於理由內詳細說明所憑認定之依據及其心
證理由，已不足為論罪科刑之依據，自屬違背法令。(二)、共同正
犯在犯意聯絡範圍內之行為，應同負全部責任。惟加重結果犯，
以行為人能預見其結果之發生為要件，所謂能預見乃指客觀情形
而言，與主觀上有無預見之情形不同，若主觀上有預見，而結果
之發生又不違背其本意時，則屬故意範圍；是以，加重結果犯對
於加重結果之發生，並無主觀上之犯意可言。從而共同正犯中之
一人所引起之加重結果，其他之人應否同負加重結果之全部刑責
，端視其就此加重結果之發生，於客觀情形能否預見；而非以各
共同正犯之間，主觀上對於加重結果之發生，有無犯意之聯絡為
斷。故就傷害致重傷而言，共犯間對於傷害行為雖有犯意之聯絡
，但對於重傷之結果，並無主觀上之犯意。於此情形，關於重傷
之加重結果部分，即無犯意之聯絡可言。乃原判決理由記載「甲
○○、乙○○、丙○○與其他數名姓名、年籍不詳之成年男子間
，就傷害『至』重傷部分，各有『犯意之聯絡』及行為分擔，應
各論以共同正犯」等語（見原判決第十四頁倒數第二行至第十五
頁第一行）。就「無主觀上犯意」之重傷結果，認為甲○○、乙
○○、丙○○與其他數名姓名、年籍不詳之成年男子間，有「犯
意之聯絡」，其所為論斷，亦有違誤。(三)、九十四年二月二日刑
法修正公布前，第五十五條規定「犯一罪而其方法或結果之行為
犯他罪名者」，係指行為人本僅有犯一罪之故意，惟其方法或結
果行為，另犯其他罪名，而此二罪名之間，在客觀上即通常觀念
上，認具有方法（手段）與目的，或原因與結果之牽連關係，亦
即有不可分離之直接密切關係者而言。若另一犯罪係臨時起意，
縱係利用前犯罪之結果行為而犯，因其犯意各別，自無牽連犯之
適用。原判決於理由內雖敘述甲○○所犯上開行使偽造私文書、
傷害致重傷、強制三罪間有方法、結果之牽連關係，然檢察官認
甲○○所犯行使偽造私文書及傷害致重傷二罪間應分論併罰，原
判決事實對於甲○○所犯行使偽造私文書與傷害致重傷二罪間，
客觀上究竟有如何直接密不可分之方法（手段）與目的，或原因
與結果之牽連關係？並未予以釐清，致甲○○所犯上開二犯罪行
為間，客觀上有何牽連關係之事實不明，致本院無從為適用法律
當否之判斷。以上，或為上訴意旨所指摘，或係本院得依職權調
查之事項，應認原判決有發回更審之原因。至原判決不另為無罪
諭知部分，基於審判不可分原則，應併予發回。
據上論結，應依刑事訴訟法第三百九十七條、第四百零一條，判
決如主文。
中    華    民    國  九十七  年    八    月   十四   日
                      最高法院刑事第十二庭
                          審判長法官  石  木  欽
                                法官  陳  世  淙
                                法官  洪  佳  濱
                                法官  林  俊  益
                                法官  林  茂  雄
      本件正本證明與原本無異
                                      書  記  官
中    華    民    國  九十七  年    八    月  二十六  日
                                                    Ｒ


司法院資訊處製作；財團法人民間司法改革基金會備份。
